【裁判字號】    98,台上,2865
【裁判日期】    980521
【裁判案由】    偽造文書
【裁判全文】
最高法院刑事判決            九十八年度台上字第二八六五號
上  訴  人  甲○○（原名高慧清）
選任辯護人  林志忠律師
上  訴  人  乙○○
選任辯護人  陳佳俊律師
上列上訴人等因偽造文書案件，不服台灣高等法院台中分院中華
民國九十七年七月十五日第二審判決（九十五年度上訴字第一六
三九號，起訴案號：台灣台中地方法院檢察署九十四年度偵字第
一九六七、九八五八、一三０六三號，九十四年度發查偵字第五
號），提起上訴，本院判決如下：
    主  文
原判決關於甲○○、乙○○部分撤銷，發回台灣高等法院台中分
院。
    理  由
本件原判決撤銷第一審關於上訴人甲○○、乙○○部分之科刑判
決，改判仍論處甲○○共同連續行使偽造私文書，足以生損害於
公眾及他人，及乙○○共同連續行使偽造私文書，足以生損害於
他人罪刑，固非無見。
惟查：（一）被告以外之人於審判外之言詞或書面陳述，除法律
有規定者外，不得作為證據，刑事訴訟法第一百五十九條第一項
定有明文。而所謂法律有規定者，即包括同法第一百五十九條之
一至之五所規定傳聞證據具有證據能力之例外情形。故如欲採被
告以外之人於審判外之言詞或書面陳述為證據時，必須符合法律
所規定之例外情形，方得認其審判外之陳述有證據能力，並須於
判決中具體說明其符合傳聞證據例外可信之情況及心證理由，否
則即有違證據法則及判決不備理由之違法。原判決採我國駐休士
頓辦事處九十四年六月三十日休士字第 09400004920號、駐休士
頓台北經濟文化辦事處文化組九十三年十二月十日美休（九三）
教字第 93241號、外交部領事事務局九十三年九月二十二日領三
字第 09302212670號、駐休士頓台北經濟文化辦事處文化組九十
三年十一月二十四日美休（九三）教字第 93224號、駐芝加哥台
北經濟文化辦事處文化組九十三年十二月二十八日美芝（九三）
文字第 304號等函文，作為上訴人二人與楊忠璇或胡雅筠（二人
均經原審判決有罪確定）共同偽造國外各機構、大學或當地政府
出具之授權書、認證書、成績單、畢業證書等私文書或特種文書
，以詐取財物之論據（原判決第十一至十三頁）。然上開函文何
以具有證據能力？原判決未敘明其屬於刑事訴訟法明定之何種傳
聞證據例外，而得以採為證據之理由，遽採為不利於上訴人二人
之證據，即難謂與證據法則相合，並有判決理由欠備之可議。（
二）有罪之判決書，應記載認定犯罪事實所憑之證據及其認定之
理由，刑事訴訟法第三百十條第一款定有明文，而認定事實所憑
之證據，須確實存在，就該卷宗內不難考見者，始克當之，倘判
決書內所記載之證據，與卷內筆錄或證物之內容不相適合，則其
判決之根據，實際上並不存在，自屬採證違法。原判決理由二之
(一)之1 引據證人王美慧、畢慧慧於檢察官偵查時之指訴，資為上
訴人二人犯罪之論據。然依卷內證據資料所示，王美慧、畢慧慧
並未在檢察官偵查時到庭作證，原判決此項理由論述即與卷內證
據資料不符，有判決理由矛盾之違法。（三）科刑之判決書，對
於犯罪事實必須詳加認定，而後於理由內敘明其認定犯罪事實所
憑之證據，及其認定之理由，方足以資論罪科刑，其所載事實理
由與其所宣告之主文，尤必相一致，若僅於理由內敘明其有犯罪
之證據，而事實欄內並未認定，則理由失其根據，僅於主文內宣
告其罪刑，而事實理由內均未記載，則主文失其根據，均與法定
程式不符，其判決即難謂非違法。原判決主文載明其附表編號一
、二所示物品沒收，而其附表二編號21之末有「證人黃義智證物
三箱」之證物，依此而言，此黃義智證物三箱似在宣告沒收之列
。乃原判決事實欄認定警察在黃義智處扣得 TESOL空白證照一箱
，理由欄說明此扣得之 TESOL空白證照一箱，雖係甲○○委託黃
義智印製，然尚未付款，該空白證照仍非甲○○所有，依法均不
予宣告沒收（原判決第五頁倒數第十行、第三九頁倒數第六行以
下），就黃義智處扣得之證物究為一箱或三箱及是否沒收等，前
後不相一致，有判決理由矛盾之違法。以上或係上訴意旨所指摘
，或為本院得依職權調查之事項，應認原判決關於甲○○、乙○
○部分，有撤銷發回更審之原因。
據上論結，應依刑事訴訟法第三百九十七條、第四百零一條，判
決如主文。
中    華    民    國  九十八  年    五    月  二十一  日
                      最高法院刑事第十一庭
                          審判長法官  石  木  欽
                                法官  洪  佳  濱
                                法官  韓  金  秀
                                法官  呂  丹  玉
                                法官  段  景  榕
      本件正本證明與原本無異
                                      書  記  官
中    華    民    國  九十八  年    六    月    一    日
                                                Ａ


司法院資訊處製作；財團法人民間司法改革基金會備份。
